【裁判字號】    97,交抗,283
【裁判日期】    970310
【裁判案由】    違反道路交通管理處罰條例
【裁判全文】
臺灣高等法院交通事件裁定             97年度交抗字第283號
抗  告  人
即受處分人  甲○○○
上列抗告人因道路交通管理處罰條例案件，不服臺灣士林地方法
院96年度交聲字第1502號，中華民國97年1月29日裁定，提起抗
告，本院裁定如下：
    主  文
抗告駁回。
    理  由
一、原裁定意旨略以：
    (一)按高速公路及快速公路交通管制規則第9條第1項第2款規
      定，汽車行駛高速公路，不得在路肩上行駛，或利用路肩
      超越前車或倒車。又汽車行駛於高速公路、快速公路或設
      站管制之道路，未依規定使用路肩者，處汽車駕駛人新臺
      幣（下同）3,000元以上6,000元以下罰鍰，並記違規點數
      1點。道路交通管理處罰條例第33條第1項第9款、同條例
      第63條第1項第1款分別定有明文。
    (二)原處分意旨略以：異議人即受處分人甲○○○於民國96年
      5月21日上午8時許，駕駛車牌號碼3C-8585號自小客車，
      行經國道一號高速公路北上士林小直線匝道處，因行駛高
      速公路違規行駛路肩，經內政部警政署國道公路警察局第
      一警察隊汐止分隊員警，於前揭違規時日拍照逕行舉發違
      規，爰依道路交通管理處罰條例第33條第1項第9款，裁處
      罰鍰4,000元。
    (三)異議意旨略以：伊於96年5月14日也因相同情節被開罰單
      ，這段期間以來並不知道如此之駕駛行為違規，待收到第
      一張罰單時已經是96年6月初了，因此6月之前一直以此方
      式進入匝道，只是因為偶爾車多會較晚進入內側匝道；伊
      已對96年5月14日之第一張罰單提出申訴，在確定違法之
      前，對伊連續開罰實在不公平，若是要罰第二張罰單，也
      應等到第一張罰單申訴結果確定違法後，若伊於知道違法
      之前提下，仍為如此之違法行為才開罰，如此情況才能令
      人心服，據此聲明異議云云。
    (四)經查：
      1.本件異議人即受處分人甲○○○於96年5月21日上午8時
        許，駕駛車牌號碼3C-8585號自小客車，行經國道一號
        高速公路重慶北路交流道北上士林小直線匝道處，行駛
        路肩之事實，業據異議人自承在卷，並有本院依職權函
        調彩色舉發照片一張、內政部警政署國道公路警察局公
        警局交字第ZAA044053號舉發違反道路交通管理事件通
        知單影本一紙附卷可稽，此部分事實洵堪認定。另上開
        交流道北上入口匝道設計並無開放路肩措施，有交通部
        臺灣區○道○○○路北區工程處96年9月21日北工內字
        第0965102090號函在卷足憑。
      2.異議人辯以：96年5月14日也因相同情節被開罰單，這
        段期間以來並不知道如此之駕駛行為違規，待收到第一
        張罰單時時間已經是96年6月初了，在此之前伊對此行
        為違法完全不知情云云。按人民違反法律上之義務而應
        受行政罰之行為，法律無特別規定時，雖不以出於故意
        為必要，仍須以過失為其責任條件，但應受行政罰之行
        為，僅須違反禁止規定或作為義務，而不以發生損害或
        危險為其要件者，推定為有過失，於行為人不能舉證證
        明自己無過失時，即應受處罰。此有司法院大法官會議
        釋字第275號解釋意旨可資參照。查高速公路及快速公
        路交通管制規則第9條第1項第2款規定，汽車行駛高速
        公路，不得在路肩上行駛，或利用路肩超越前車。參諸
        前揭規定可知，行駛於高速公路，原則上皆不得行駛路
        肩，不因系爭路段是否設有禁制標誌而有異同；換言之
        ，行駛於高速公路，除非交通管制單位明白告示有開放
        行駛路肩之時間、路段，否則皆不得行駛路肩，此係參
        與用路之大眾有義務知悉並遵行之事項。異議人辯以伊
        對於舉發之駕駛行為違法完全不知情云云，諒係卸責之
        詞，委無可採。
      3.異議人又辯以：伊已對96年5月14日之第一張罰單提出
        申訴，在確定違法之前，對伊連續開罰實在不公平云云
        。惟按行政罰法第24條第1項規定，一行為違反數個行
        政法上義務規定而應處罰鍰者，依法定罰鍰額最高之規
        定裁處。但裁處之額度，不得低於各該規定之罰鍰最低
        額。此即行政法上所謂一事不二罰、禁止二重處罰之具
        體規定。又按道路交通管理處罰條例係屬行政法之一，
        應有上述原則之適用亦屬確然，惟該原則之適用需植基
        於「一事」之前提，換言之，即行政罰法第24條第1項
        開宗明義之「一行為」為前提要件，方有上述原則之適
        用，若非「一行為」，自不受一事不二罰原則之限制，
        合先敘明。再按行政罰法第25條規定，數行為違反同一
        或不同行政法上義務之規定者，分別處罰之。查本件異
        議人違規行駛路肩之駕駛時間，據異議人自承分別為96
        年5月14日及96年5月21日，按其期間間隔達7日之久及
        駕駛人本有知法守法義務之前提，難認異議人之各次違
        規行為係涵攝於「一行為」之範圍之內，自與一事不二
        罰之本旨未合，異議人辯以舉發機關對其連續開罰，恆
        失公允云云，同為卸責之詞，委不足採；相反者，異議
        人之行為合致行政罰法第25條，數行為違反同一行政法
        上義務之規定者，應分別處罰之規定，舉發機關對其分
        別舉發處罰，並無違誤。
      4.再依道路交通管理處罰條例第89條規定，法院受理有關
        交通事件，準用刑事訴訟法之規定，且依刑事訴訟法第
        370條前段規定：「由被告上訴或為被告利益而上訴者
        ，第二審法院不得諭知較重於原審判決之刑」，即所謂
        「不利益變更禁止原則」，惟該原則僅限於原判決適用
        法條並無不當時始有其適用，苟原判決有適用法條不當
        之情形時，第二審法院即得撤銷原判決，另為適法之判
        決而諭知較重原審之刑，此參諸刑事訴訟法第370條後
        段自明。再依道路交通案件處理辦法第20條規定：「交
        通法庭認為聲明異議有理由或聲明異議雖無理由，而原
        處分不當或違法者，應以裁定將原處分經聲明異議部分
        撤銷，並自為裁定。」觀之，足徵原裁決機關之處分如
        有不當或違法時，交通法庭自應撤銷原處分，另為適法
        之裁定。本件異議人駕駛前揭自小客車之違規事實明確
        （按異議人並未依道路交通管理處罰條例第85條第1項
        規定主張其非實際駕駛人），原處分機關以異議人前開
        違規事實，依道路交通管理處罰條例第33條第1項第9款
        之規定，裁處異議人罰鍰4,000元，於法雖無不合，然
        原處分漏未依同條例第63條第1項第1款記違規點數1點
        ，則有違誤之處，從而異議人之異議雖無理由，然原處
        分既有前開瑕疵可指，自應由本院依道路交通案件處理
        辦法第20條前段之規定撤銷原處分，並依法自為裁定如
        主文第2項所示等語。
二、抗告意旨略以：
    (一)本人並非刻意行駛路肩，而是因為高速公路圓山交流道路
      段設計不良，導致駕駛人上重慶北路交流道北上時，只能
      行駛一小段路肩等待進入匝道左側。……基本上是因為這
      個路段太壅塞，加上設計不良所造成。若以此來懲罰無辜
      、不知情的駕駛人，著實令人不服。
    (二)高速公路圓山段過去在上下班時間是允許行駛路肩的，進
      入匝道後理應也能行駛路肩，若高速公路及匝道不能行駛
      路肩，應該在上交流道或匝道入口前方立牌告知提醒駕駛
      人，而不應該讓駕駛人在不知覺的狀況下加以處罰。
    (三)過去重慶北路交流道北上進入匝道從未立牌顯示禁止行駛
      路肩，而是在96年下半年才立告示牌「禁止行駛路肩」。
      雖然交通法庭裁決「禁止行駛路肩」是高速公路行駛的基
      本規範，不可因為是否有立告示牌而有違規的空間。然而
      若高速公路警察自知理虧，何以需要96年底才在重慶北路
      交流道北上進入匝道處立牌告知禁行路肩，本人在收到此
      罰單時並無禁行路肩的告示牌。
    (四)本人已於上述說明中闡述，因為該路段設計不良，導致駕
      駛人容易被下交流道車輛擠到匝道的右側車道，加上該路
      段過去是否可行駛路肩一直不明確，也沒有立告示牌指示
      禁止行駛路肩，基於這三點都足以證明駕駛人並無過失。
      若根據大法官釋字第275號解釋，應該不得在駕駛人不知
      情的狀況下重複開駕駛人罰單云云。
三、經查：
    汽車行駛於高速公路、快速公路或設站管制之道路，不遵使
    用限制、禁止、行車管制及管理事項之管制規則而有下列行
    為者，處汽車駕駛人新臺幣三千元以上六千元以下罰鍰：九
    、未依規定使用路肩。道路交通管理處罰條例第33條第1項
    第9款定有明文，此亦為駕駛人駕車行駛高速公路所應具備
    之基本常識。異議人不否認於96年5月21日上午8時許，駕駛
    車號3C-8585號自用小客車行駛國道一號高速公路北上士林
    小直線匝道處違規行駛路肩，經國道公路警察局第一警察隊
    汐止分隊警員掣單告發，並有國道一隊警員所拍攝之現場照
    片一禎附卷可佐，抗告人違規行駛路肩之行為甚為明確。惟
    抗告人以道路設計不良、不知該處不得行駛路肩、上班時間
    交通壅塞等情詞置辯。經查，該處並無特別標示駕駛人得於
    特定時間、路段行駛路肩，則依上開規定尚不得行駛路肩，
    其理甚明。至於是否在上交流道或匝道入口前方立牌告知提
    醒駕駛人，係屬行政機關之裁量權範圍，法院無從加以審酌
    ，附此敘明。原法院因認受處分人異議為無理由，惟原處分
    既有可議，將原處分撤銷另為適法之裁定，而駁回受處分人
    之異議，其認事用法，核無違誤。抗告人仍執前詞提起抗告
    ，核無理由，應該駁回。
四、據上論結，應依道路交通案件處理辦法第26條，刑事訴訟法
    第412條，裁定如主文。
中    華    民    國    97    年    3     月    10    日
                  刑事第十二庭  審判長法  官  蔡永昌
                                      法  官  蘇素娥
                                      法  官  陳榮和
以上正本證明與原本無異。
不得再抗告。
                                      書記官  林吟玲
中    華    民    國    97    年    3     月    10    日


司法院資訊處製作；財團法人民間司法改革基金會備份。
